臺灣高等法院刑事判決　　　　　　　　　　　　　　九十三年度上訴字第八七三號
　　上　訴　人
　　即　被　告　乙○○
　　指定辯護人　本院公設辯護人　甲○○
右上訴人因公共危險案件，不服臺灣新竹地方法院九十二年度訴字第四四五號，中華
民國九十三年三月二日第一審判決（起訴案號：臺灣新竹地方法院檢察署九十一年度
偵字第四二五一號），提起上訴，本院判決如左：
    主  文
上訴駁回。
    事  實
一、乙○○曾犯麻醉藥品管理條例之罪及恐嚇罪，最近一次曾犯誣告罪，經本院判處
    有期徒刑四月確定，民國（下同）八十九年六月九日易科罰金執行完畢，仍不知
    悔改。
二、緣九十一年七月一日下午六時許，乙○○前往新竹市○○路一一二號惠民醫院五
    ○一號病房，探視因糖尿病住院之母親林碧雲，得悉其母病情嚴重而須施以截肢
    手術治療，加以當場遭其胞姐王貝蒂數落而生口角爭執，無法承受，致原有精神
    性疾病復發，陷於情緒失控之精神耗弱狀態。
三、同日晚間八時三十分許，乙○○於王貝蒂偕同林碧雲出院以及同病房病患出院或
    轉妥病房後，獨自在五○一號病房內，先將房門反鎖，基於放火燒燬現有人所在
    之惠民醫院之犯意，以隨身抽煙用之打火機點火，引燃該病房第Ｂ病床床頭及病
    床右側之棉被，延燒床墊、床頭上方玻璃燒後破裂、床頭板及牆壁呈Ｖ字型火流
    燒痕及燒燬病床右側床緣，火勢復引發大量濃煙，濃煙沿輕鋼架天花板竄入隔壁
    的五○二號病房，乙○○始自五○一號病房奔出。幸經五○二號病房病患家屬即
    時通知值班護士劉仕嫺，嗣經劉仕嫺會同醫院同事，協力以滅火器撲滅，火勢始
    未燒燬醫院之建築物。
四、案經據報警員當場逮捕乙○○，由新竹市警察局第二分局報告臺灣新竹地方法院
    檢察署檢察官偵查起訴。
    理  由
一、右開上訴人即被告乙○○因探視住院母親，得悉須施截肢手術，又與其姐口角爭
    執，於其母出院及同病房之人離去後，仍獨自留在五○一病房等事實，業經上訴
    人即被告之胞姐王貝蒂在警詢時及原審審理中證述綦詳。右開五○一病房起火、
    冒煙、以滅火器滅火以及上訴人即被告自五○一病房奔出等事實，亦據值班護士
    劉仕嫺在警詢時及原審審理中證述明確。右開火災燒燬現場之事實，有新竹市消
    防局火災原因調查報告書在卷可稽，且有現場照片二十張可證，並經消防人員賴
    麒文在原審證述在卷。核該火災前後經過事實，證人王貝蒂、劉仕嫺與賴麒文所
    述情節吻合，甚堪認定。
二、本件火災起火原因，根據新竹市消防局前開調查報告所作鑑定及現場採集證據之
    消防課員賴麒文在原審所作說明，本院研判起火點及起火原因如下：
    (1)本件火災僅醫院五樓五○一病房內部有煙燻及物品燒燬情形，火勢應係由五○
      一病房內部引燃；而檢視該病房內部之燒燬情形有兩處：一為Ｂ病床床頭板燒
      燬及牆壁留Ｖ字型火流燒痕，病床正上方窗戶玻璃受燒後破裂；一為該病床上
      右側之棉被、床墊嚴重燒燬，該處床緣亦有燒燬情形。其餘地板面並無起火燃
      燒痕跡。起火處應有兩處，即五○一病房Ｂ病床床頭及右側床緣附近。
    (2)上開起火處並無放置足以引起自燃之化學物品，且無電源線經過，故應排除化
      學品自燃或電線走火之可能。而起火處發現燒燬之打火機一只，此打火機應與
      起火原因有關聯。
    (3)護士劉仕嫻證稱，醫院病房內不會擺放打火機云云，按醫院禁煙，乃公知之事
      實，上述證言，應可憑信。反觀上訴人即被告胞姐王貝蒂證稱，乙○○平日有
      抽煙習慣，一天約抽半包煙，身上會帶有打火機云云，且查起火當時，五○一
      病房內之病患及家屬，除上訴人即被告外，其餘之人均已離去，已如前述，故
      起火處所留之打火機應為上訴人即被告所有，而起火原因應與該打火機之使用
      有關聯。
    (4)至於上訴人即被告如何使用本件打火機肇成火災一節，上訴人即被告雖曾辯稱
      ，其獨自躺在病床上抽煙，抽到一半睡著了，突然被火燙醒，才知失火云云。
      但按以床舖之燃燒而言，煙蒂引燃與打火機點燃之狀況不同，前者需有較長時
      間之續熱，始能燃燒起來，且會有較深之燃燒痕跡，後者則否，蓋打火機點火
      立即燃燒，無須續熱，不會有較深痕跡。本件現場所呈現之燃燒情形，時間甚
      短，又無燃燒很深之痕跡，復查無上訴人即被告所述之煙蒂遺留，上訴人即被
      告亦無燙傷或灼傷之情形，故上訴人即被告上開辯解，核無事實不符，無以採
      信；反而言之，該現象應認係上訴人即被告持打火機點燃前述兩處起火點之被
      褥引起火災。參以上訴人即被告於火災發生當時在現場對消防人員陳稱，「當
      時我一個人在病房內，拿打火機點病床上棉被，因為我媽媽得糖尿病，腳要截
      肢，我受不了，而且家人又說我瘋了，所以不想活，才有縱火意念」，此有現
      場談話筆錄可稽，並經證人即新竹市消防局人員蘇韋至在原審證述明確。此項
      人處於驚駭事故發生之初，激情下之陳詞，較無虛假，且核與事實吻合，益見
      上開推論為真。
三、上訴人即被告於點燃被褥之際，精神狀態如何？有無精神耗弱或心神喪失一節，
    本院應併予審究。查：
    (1)上訴人即被告雖以案發當日曾因精神病症前去南門綜合醫院就診為辯。但其係
      服用中藥全身無力、全身僵硬及呼吸困難，為一一九人員送至南門綜合醫院急
      診，經診斷為中藥中毒併四肢麻痺，而安排住院治療，惟約半日，肢體無力情
      形獲改善，自動要求出院等情形，業經該醫院以九十二年十月二十三日，（九
      十二）南綜字第八二○號函覆在卷，並附有病歷表可稽。故上訴人即被告關於
      南門綜合醫院就診之證據，查與其案發當時之精神狀態並無關聯，不能作為精
      神耗弱或心神喪失之證據，首予究明。
    (2)其次，檢察官於偵查中將上訴人即被告送請精神科專業醫師鑑定結果：其係多
      年吸食強力膠，引發精神病症狀，導致認知、理解判斷及自我控制能力極度受
      損，因而平常之精神狀態即處於精神耗弱狀態下，為「物質引發之器質性精神
      病」；但本案行為時，並無跡象顯示與幻聽、妄想等精神病症有關，故應屬精
      神耗弱狀況。此有財團法人為恭紀念醫院精神醫療中心九十二年五月二十一日
      （九二）為恭醫字第九二○四九號函及所附司法鑑定報告書在卷可稽。按此項
      鑑定分從會談與行為觀察（精神檢查）及心理測驗進行，內容已涵蓋個人生活
      習慣、疾病歷史、對社會之行為反應、家庭情形等觀察，復參以心理測驗方式
      ，測量智能及有無偽病之可能，而為分析、判斷，核無推論上瑕疵，應可憑信
      。故上訴人即被告偵、審中所為本件放火乃因幻聽、妄想之辯解，或以不知發
      生何事之辯解，均非可採。
四、綜上所述，上訴人即被告右開在精神耗弱狀態下，持打火機點燃被褥，放火燒燬
    現有人所在之醫院建築物未遂之事實，堪予認定。
五、末查上訴人即被告曾犯麻醉藥品管理條例之罪及恐嚇罪，最近一次曾犯誣告罪，
    經本院判處有期徒刑四月確定，八十九年六月九日易科罰金執行完畢，有本院被
    告全國前案紀錄表可稽，其於受有期徒刑執行完畢後，五年以內再犯本罪，為累
    犯。
六、原審判決為如前述之事實認定，適用刑法第一百七十三條第三項、第一項、第二
    十六條前段、第四十七條，論上訴人即被告犯放火燒燬現有人所在之建築物未遂
    罪，累犯；先累犯加重其刑，次按未遂犯減輕其刑，再依刑法第十九條第二項精
    神耗弱之規定，遞減輕其刑，並審酌上訴人即被告知有精神宿疾，未按時服藥，
    於受刺激情形下，犯下本件危及他人生命安全之罪等一切情狀，處以有期徒刑二
    年；又審酌上訴人自己與家人對此精神耗弱狀況無以妥善處置，並宣告於刑之執
    行完畢後，令入相當處所，施以監護二年。核其認事用法，均甚妥適。
七、上訴人即被告上訴意旨略以：(一)火災之發生，其渾然不知何事？(二)事故發生後，
    其已賠償惠民醫院病床損失新台幣（下同）四萬七千元，請求從輕量刑；(三)請求
    撤銷原判決，免予保安處分云云。惟查上訴人即被告關於不知如何發生火災之辯
    解，無可採信，已如前述，茲不復贅；至於放火燒燬現有人所在建築物罪之刑罰
    制裁，重於處罰其對於建築物內人員致生之公共危險，非僅保護物之價值而已，
    是以該罪之法定刑定為無期徒刑或七年以上有期徒刑。本件上訴人即被告在醫院
    內放火，除對於病患以外之人致生危險而外，對於醫院中各種病患所致生之生命
    危險更屬嚴重，原審酌處有期徒刑二年，已屬寬貸，上訴人即被告事後賠償四萬
    七千元，固有惠民醫院九十三年四月二十六日惠醫字第九三○一四號函為據，但
    執此賠償病床損失再邀輕判，難認有理由。況刑法之處罰與侵權行為之民事賠償
    ，本係併存之兩事，刑法之處罰並不能免除民事賠償責任，民事之賠償給付，亦
    不當然可邀輕判；又上訴人即被告既有精神疾病，僅付諸刑罰制裁，潛在之危險
    難認可解除，而令於刑之執行後施以監護，旨在確保上訴人即被告本人以及社會
    之安全，故其請求撤銷原判決保安處分之宣告，亦無理由。
據上論斷，應依刑事訴訟法第三百六十八條，判決如主文。
本案經檢察官朱兆民到庭執行職務。
中    華    民    國    九十三    年       五       月    三  十  一    日
                            臺灣高等法院刑事第八庭
                                審判長法  官  陳  祐  治
                                      法  官  王  炳  梁
                                      法  官  陳  晴  教
右正本證明與原本無異
如不服本判決應於收受送達後十日內向本院提出上訴書狀，未附理由時應於提起上訴
後十日內向本院補具上訴理由書狀（均應按他造人數提出繕本）。
                                      書記官  詹  麗  珠
中    華    民    國    九十三    年       六       月        二        日
附錄本案論罪科刑法條全文：
中華民國刑法第一百七十三條
(放火或失火燒燬現住建築物及交通工具罪)
放火燒燬現供人使用之住宅或現有人所在之建築物、礦坑、火車、電車或
其他供水、陸、空公眾運輸之舟、車、航空機者，處無期徒刑或七年以上
有期徒刑。
失火燒燬前項之物者，處一年以下有期徒刑、拘役或五百元以下罰金。
第一項之未遂犯罰之。
預備犯第一項之罪者，處一年以下有期徒刑、拘役或三百元以下罰金。
